【裁判字號】    97,消債更,440
【裁判日期】    980305
【裁判案由】    更生事件
【裁判全文】
臺灣基隆地方法院民事裁定           97年度消債更字第440號
債  務  人  甲○○
上列當事人因消費者債務清理事件聲請更生，本院裁定如下：
    主  文
聲請駁回。
聲請費用由聲請人負擔。
    理  由
一、按聲請更生或清算不合程式或不備其他要件者，法院應以裁
    定駁回之，但其情形可以補正者，法院應定期間先命補正；
    又債務人與金融機構協商成立者，不得聲請更生或清算。但
    因不可歸責於己之事由，致履行顯有重大困難者，不在此限
    ；本條例施行前，債務人依金融主管機關協調成立之中華民
    國銀行公會會員辦理消費金融案件無擔保債務協商機制與金
    融機構成立之協商，準用前項之規定，消費者債務清理條例
    （下稱本條例）第8條、第151條第5項、第6項分別定有明文
    。衡諸債之關係，係以當事人間之信賴關係為基礎，為社會
    經濟組織之重要支柱，故當事人於以法律行為追求自己之利
    益之際，亦應顧及對方之利益，並考量債權債務在社會上之
    作用，本於誠實及信用之原則，行使債權及履行債務。是對
    於已陷入經濟上困境之消費者，若任其於惡性循環之債務窘
    境中生存，將衍生嚴重之社會問題，難以維持安定之社會經
    濟秩序，故為兼顧債權人、債務人雙方之利益，對陷於經濟
    上困境之消費者，乃允其於本例施行後，得選擇以重建型之
    更生程序或清算型之清算程序清理其債務，藉以妥適調整債
    務人與債權人及其他利害關係人間之權利義務關係，保障債
    權人獲得公平受償，並謀求消費者經濟生活之重建復甦機會
    。惟對於已與金融機構協商成立，或於本條例施行前，已依
    金融主管機關協調成立之中華民國銀行公會會員辦理消費金
    融案件無擔保債務協商機制（下稱銀行公會債務協商機制）
    與金融機構成立協商之債務人，自應受該成立協議拘束，按
    協議條件履行，若非因不可歸責於己之事由，致履行顯有重
    大困難，僅係為圖謀減免債務，而不為債務之履行，自有違
    債權契約為誠信契約之本旨，為避免債務人任意毀諾已成立
    之協商，肇致道德危險，濫用更生或清算之裁判上債務清理
    程序，故依本條例第151條第6項準用同條第5項前段之規定
    ，不得聲請更生或清算。
二、本件聲請意旨略以：聲請人有不能清償債務之情事，於本條
    例施行前，曾依銀行公會債務協商機制與最大債權銀行慶豐
    商業銀行股份有限公司就協商時確定之債務總額新臺幣（下
    同）1,496,339元協商債務清償方案，協商成立並約定每月
    償還18,060元。惟協商時債權人並未慮及聲請人之收入情形
    ，逕訂以前開金額為最低還款數額，後聲請人仍勉力為之，
    但債務人現每月薪資約為37,000元，96年度全年薪資總所得
    為429,491元，平均每月收入有35,790元，若扣除原協商方
    案所定之償還金額每月18,060 元，及房租8,000元所剩無幾
    ，直至97年10月以後物價上揚，實無力繼續履行原協商條件
    ，因而毀諾，有非可歸責於己之事由，致履行有重大困難，
    爰依法聲請更生云云。
三、經查，本件聲請人具狀聲請更生，雖同時提出債權人清冊、
    財產及收入狀況說明書、債權人清冊等到院，惟聲請人就「
    有不可歸責於己致履行顯有重大困難之事由與證據」，僅略
    稱「協商時債權人並未慮及聲請人之收入情形，逕訂最低還
    款數額，聲請人收入有限扣除房租所剩無幾，且因物價上揚
    ，有不可歸責之事由，難以繼續履行協商方案。」惟依聲請
    人所提出之95年、96年綜合所得稅各類所得清單資料及切結
    書等，聲請人95年之收入總額為330,075元，平均每月收入
    為27,506元（元以下四捨五入），96年之收入總額更增加為
    429,491元，平均每月收入為35,790元，而97年每月之收入
    亦有36,000元，足證聲請人於協商成立後，收入有增無減，
    是聲請人毀棄協商承諾時之財務狀況，應較協商成立當時為
    佳，堪可認定。再者，聲請人配偶之收入亦從95年平均每月
    約18,080元（計算式：216,959元÷12≒18,080元）增加至
    96 年平均每月約為23,329元（計算式：279,952元÷12≒
    23,329元），足徵其實可分擔家庭生活費用。又聲請人固陳
    每月之必要支出為19,982元（含膳食費6,600元、交通費668
    元、手機費981元、勞健保費用3,733元及租金支出8,000元
    ），惟本條例之立法目的，乃在於幫助陷於經濟上困境之債
    務人，得藉由更生或清算程序，走出經濟困境，避免走向絕
    路，實現憲法所保障之生命權，其並非在幫助債務人保持其
    舊有之生活水平，或提供債務人藉此不當脫免債務，因此在
    考量所謂之「生活必要性支出」，自以維持一般人最低生活
    水平所需為準。而依行政院所公佈97年臺北市最低生活費用
    為14,152元，從而以聲請人之家庭收入59,329元，扣除必要
    支出28,304元，尚有31,025元，縱使再扣除每月之房租費用
    8,000元，仍有23,027元，仍高於聲請人依協商條件每月應
    清償之金額18,060元，堪認聲請人尚無履行之困難。又聲請
    人固陳每月須支付父母親扶養費各3,900元，惟依聲請人所
    提出父母親之綜合所得稅各類所得資料清單及國稅局財產歸
    屬資料清單，聲請人之父親名下尚有土地及房屋等不動產，
    且其96年有利息所得4,283元，而聲請人母親96年亦有利息
    所得7,509元，據此推估該二人之存款應相當可觀。此外，
    該二人每月亦領有3,000元之敬老津貼，且有其他子女同負
    扶養業務，而聲請人亦未說明該二人實際上有何受扶養之必
    要，是聲請人主張每月支付父母親各3,900元之扶養費，自
    屬無據。末按本院前曾以裁定命聲請人說明係以何等財力證
    明文件向債權銀行申請現金卡或信用卡、提出由集保公司所
    出具之書面無持股證明、由券商出具之有無使用信用交易證
    明文件、陳明配偶是否就業中，如就業中請提出薪資所得資
    料或其他收入證明文件等，聲請人均未依限補正，且迄今猶
    未提出，亦難認聲請人已依原裁定之意旨而為補正。
四、綜上所述，縱97年物價確有上漲，然以聲請人之家庭收入扣
    除聲請人及配偶之必要支出後，所剩餘額仍足以負擔上開協
    商條件，是本件即難認聲請人有何履行困難之事由，又聲請
    人固陳自98年1月22日起遭裁員，對照聲請人於97年10月即
    已毀棄協商之承諾，該事由與聲請人之毀諾顯無因果關係。
    從而，本件聲請人聲請更生顯然違背本條例第151條第6項準
    用第5項之規定，自應駁回其更生之聲請，依消費者債務清
    理條例第8條、第15條及民事訴訟法第95條、第78條之規定
    ，爰裁定如主文。
中    華    民    國    98    年    3     月    5     日
                  民事庭法  官  徐世禎
以上正本係照原本作成。
如對本裁定抗告，應於本裁定送達後10日內，向本院提出抗告狀
，並繳納抗告費新臺幣1000元。
中    華    民    國    98    年    3     月    5     日
                        書記官  周素秋


司法院資訊處製作；財團法人民間司法改革基金會備份。
